【裁判字號】    97,訴,6290
【裁判日期】    980527
【裁判案由】    確認贈與關係請求權存在
【裁判全文】
臺灣臺北地方法院民事判決              97年度訴字第6290號
原      告    甲○○○
              丁○○
共      同
訴訟代理人    林秋松律師
被      告    丙○○
              乙○○
兼上一人
法定代理人    戊○○
前列二人共同
訴訟代理人    莊乾城律師
前列二人共同
複代理人      林清源律師
上列當事人間確認贈與關係請求權存在事件，本院於民國九十八
年五月十三日言詞辯論終結，判決如下：
    主  文
原告之訴駁回。
訴訟費用由原告負擔。
    事實及理由
壹、程序方面：
    按訴狀送達後，原告不得將原訴變更或追加他訴，但請求之
    基礎事實同一者，原告得將原訴變更或追加他訴。民事訴訟
    法第255條第1項第2款定有明文。經查，本件原告原起訴聲
    明為：確認原告對被告於民國82年7月20日就坐落台北市○○區○○段三小段28、29地號土地，及地上建物即台北市○○區○○街2段137號房屋權利範圍全部所簽訂之協議書之贈
    與關係請求權存在。嗣於97年12月2日以書狀變更聲明為：
    (一)被告丙○○就坐落台北市○○區○○段三小段28（面積
    132 平方公尺）、29（面積18平方公尺）地號土地於他日改
    建時，應將改建後分得之房地一層移轉登記予原告丁○○。
    (二)被告乙○○、戊○○就坐落台北市○○區○○段三小段28
    （面積132平方公尺）、29（面積18平方公尺）地號土地於
    他日改建時，應將改建後分得之房地一層移轉登記予原告甲○○○。再於98年2月4日言詞辯論期日以書狀變更聲明為：
    確認原告對被告於82年7月20日就坐落台北市○○區○○段
    三小段28、29地號土地，及地上建物即台北市○○區○○街
    2段137號房屋權利範圍全部所簽訂之協議書之贈與關係請求
    權存在，核其訴之聲明變更，為被告所同意，且所主張基礎
    事實相同，揆之首揭說明，其所為訴之變更應予准許。
貳、實體方面：
一、原告起訴主張：原告與被告丙○○、訴外人俞俊成為兄弟姊
    妹，其等之父俞石通於80年11月9日去世時，留有遺產即台
    北市○○區○○段三小段28、29地號土地及坐落其上26建號
    ，門牌號碼台北市○○區○○街2段137號之房屋（下稱系爭
    房地），雙方先口頭約定，原告2人均拋棄繼承，於系爭房
    地日後改建，原告2人可各分得其中一層房地，並將前揭協
    議內容於81年3月30日書立成協議書，復於82年7月30日丙○○、俞俊成再簽署系爭房地改建後，原告可各取得改建後房
    屋其中一層之協議書（下稱系爭協議書），並告知未於該協
    議書上簽名之原告2人贈與房地一事，是原告與丙○○、俞
    俊成間成立贈與契約，且原告受贈系爭房地係以拋棄繼承為
    條件，屬報酬之贈與或相互之贈與，為廣義之履行道德上義
    務而為贈與。而俞俊成於96年9月4日去世，其與原告間之贈
    與契約則由其繼承人即妻戊○○、女兒乙○○共同繼承，惟
    渠等卻否認有贈與系爭房地一事，影響原告財產利益甚鉅，
    爰依法起訴請求確認之云云。並聲明：確認原告對被告於82
    年7月20日就坐落台北市○○區○○段三小段28、29地號土
    地，及地上建物即台北市○○區○○街2段137號房屋權利範
    圍全部所簽訂之協議書之贈與關係請求權存在。
二、被告部分：
  (一)被告戊○○、乙○○則以：俞俊成於81年3月30日、82年7月
    30日簽署之協議書，為附條件之利他契約，原告之請求權應
    於條件成就即系爭房地改建時始得主張，現條件尚未成就，
    提起本件訴訟並無理由。縱認協議書性質為贈與契約，亦非
    履行道德上義務之贈與，被告已依民法第408條第1項撤銷贈
    與之意思表示，兩造間贈與契約不存在，原告無提起確認訴
    訟之確認利益。退步言之，即使兩造間贈與契約存在，原告
    並有提起訴訟之確認利益，然早於書立82年7月30日協議書
    前，雙方已就贈與系爭房地達成合意，而原告提起本件訴訟
    時僅提及請求權，未行使請求權，無中斷時效之效，請求權
    已罹於時效；且縱原告97年12月2日變更聲明為請求確認之
    訴，有中斷時效之效果，但後經撤回，依法時效視為不中斷
    ，原告請求權亦已逾15年之時效等語，資為抗辯。
  (二)被告丙○○則以：原告於丙○○、俞俊成之父俞石通過世時
    ，母親劉梅與原告約定，原告2人各受贈新臺幣（下同）400
    萬元後，拋棄其對父俞石通之繼承權，原告依約定拋棄繼承
    並經法院確認無誤。丙○○、俞俊成基於手足情誼及補償心
    態，遂與原告約定系爭房屋改建若超過五樓，各贈與一層房
    地予原告，原告對被告善意贈與部分並無任何法定權利。嗣
    原告於母親過世後，經訴訟使伊及俞俊成須每月支付系爭房
    地一定數額之租金予原告，則原告拋棄繼承至今，業已取得
    相對之利益作為補償，被告已無履行善意贈與原告部分。退
    步言之，縱原告對被告贈與系爭房地具法定權利，然其請求
    權業已罹於時效。
  均聲明：駁回原告之訴。
三、兩造不爭執事項：（詳見本院97年10月2日言詞辯論筆錄，
    見卷第20頁）
  (一)原告與丙○○、俞俊成為兄弟姊妹，俞俊成於96年9月4日死
    亡，其妻劉秀紅、其女乙○○為俞俊成之繼承人。
  (二)坐落台北市○○區○○段三小段28、29地號土地，及其上門
    牌台北市○○街○段137號房屋原為兩造之父俞石通所有，俞
    石通於80年11月9日去世，原告於俞石通去世後拋棄繼承，
    前開房地由丙○○、俞俊成繼承，嗣丙○○、俞俊成因遺產
    分割，於82年8月16日各取得前開房地應有部分1/2。
  (三)俞俊成、丙○○於82年7月30日簽署原證二協議書，約定彼
    等共有之台北市○○區○○段三小段28、29地號土地，及其
    上門牌台北市○○街○段137號房屋日後如改建大樓，丙○○
    、俞俊成應將各自分得之房地其中一戶贈與原告二人。
四、原告主張其與被告丙○○、俞俊成成立贈與契約，被告丙○○及俞俊成繼承人即被告戊○○、乙○○依該贈與契約約定
    ，於系爭房地改建後，負有將改建後房屋其中二層分別贈與
    原告之義務，為被告所否認，並以前揭情詞置辯，是兩造爭
    點厥為：(一)原告與丙○○、俞俊成間是否成立贈與契約，約
    定彼等共有之台北市○○區○○段三小段28、29地號土地，
    及其上門牌台北市○○街○段137號房屋，日後如改建大樓且
    超過五層，丙○○、俞俊成應將各自分得之房地其中一戶贈
    與原告二人？(二)如認原告丙○○、俞俊成間成立前開贈與契
    約，此贈與契約是否為履行道德上義務而為贈與？茲分述如
    后：
  (一)按民法第406條規定，稱贈與者，謂當事人約定，一方以自
    己之財產無償給與他方，他方允受之契約。是以必須當事人
    一方有以財產為無償給與他方之要約，經他方承諾者，始足
    當之，即當事人雙方就贈與契約內容意思表示合致者，贈與
    契約始克成立。是當事人締結贈與契約，對於契約必要之點
    ，即贈與標的物之意思表示必須一致，否則，即難謂贈與契
    約業已成立。（最高法院22年上字第1595號判例參照）。次
    按當事人主張有利於己之事實者，就其事實有舉證之責任，
    民事訴訟法第277條定有明文。又按主張法律關係存在之當
    事人，須就該法律關係發生所須之特別要件，負舉證責任（
    最高法院48年台上字第824號判例意旨參照）。而事實為法
    律發生之特別要件者，在消極確認之訴應由被告就其存在負
    舉證之責任，在其他之訴應由原告就其存在負舉證之責。（
    司法院院字第2269號解釋意旨參照）。
  (二)原告主張渠等與丙○○、俞俊成間成立贈與契約，約定彼等
    共有之台北市○○區○○段三小段28、29地號土地，及其上
    門牌台北市○○街○段137號房屋，日後如改建大樓，丙○○
    、俞俊成應將各自分得之房地其中一戶贈與原告二人云云，
    為被告所否認，被告丙○○並辯稱渠等未約定伊及俞俊成何
    人之房子要給原告其中何人，被告戊○○、乙○○則辯稱系
    爭協議書為附條件之利他契約，且標的並未確定，亦非可得
    確定等語。經查，細繹系爭協議書上所載文字：「雙方（即
    被告丙○○、俞俊成）同意將上述房地於日後改建時，將改
    建後分得房屋各取得壹層與雙方之貳位姊姊」等語（見本院
    簡易停97年度北調字第514號卷，第10頁），尚難認系爭協
    議書就贈與人、受贈人及贈與標的物等契約必要之點業已確
    定，亦即贈與人即被告丙○○、俞俊成究各與受贈人即原告
    中何人就何贈與標的物即改建後之何層樓建物為贈與之意思
    表示，均未確定，雖原告丁○○、甲○○○主張渠等之贈與
    關係分別存在於被告丙○○、俞俊成間，然為被告所否認，
    原告就此亦未能舉證以實其說，原告上開主張尚難採信，況
    縱認系爭協議書之贈與人與受贈人間之關係如原告所主張而
    可得特定，然觀諸上開協議書所載，贈與標的物亦未確定，
    綜此，兩造間對於契約必要之點，即贈與標的物之意思表示
    尚難認一致，揆諸前開最高法院判例意旨，即難謂兩造間之
    贈與契約業已成立，原告復未能就系爭房地與被告間有何贈
    與契約舉證證明之，則原告起訴請求確認其對被告於82年7
    月20日就坐落台北市○○區○○段三小段28、29地號土地，
    及地上建物即台北市○○區○○街2段137號房屋權利範圍全
    部所簽訂之協議書之贈與關係請求權存在，尚屬無據，要難
    准許。
  (三)況不論系爭協議書性質究為贈與契約、附條件之贈與契約或
    利益第三人契約，其契約標的均須合法、可能、確定，惟系
    爭協議書之標的並未確定，當事人間就系爭協議書之標的亦
    未為意思表示合致，業如上述，則難認系爭契約業已成立，
    是原告之請求尚屬無據，另衡以系爭協議書係以系爭房地改
    建後為給付之前提條件，然查系爭房地迄今均未改建等情，
    為兩造所不爭執，則原告於給付條件尚未成就時即提起本訴
    ，亦無必要。
五、綜上所述，系爭協議書之標的並未確定，是難認兩造間業已
    成立贈與契約，則原告起訴請求確認原告對被告於82年7月
    20日就坐落台北市○○區○○段三小段28、29地號土地，及
    地上建物即台北市○○區○○街2段137號房屋權利範圍全部
    所簽訂之協議書之贈與關係請求權存在，為無理由，不應准
    許。
六、本件事證已臻明確，兩造其餘攻擊防禦方法，經審酌後，或
    與本件無涉，或與判決結果不生影響，毋庸一一論列，併此
    敘明。
七、訴訟費用負擔之依據：民事訴訟法第78條。
中    華    民    國    98    年    5     月    27    日
                  民事第二庭   審判長法  官  朱漢寶
                                     法  官  黃呈熹
                                     法  官  陳雯珊
以上正本係照原本作成
如對本判決上訴，須於判決送達後20日內向本院提出上訴狀
中    華    民    國    98    年    5     月    27    日
                                     書記官  陳彥樺


司法院資訊處製作；財團法人民間司法改革基金會備份。
